ACORDAO-COMPLETO-2529617

ACÓRDÃO 1565/2022 ATA 9/2022 - SEGUNDA CÂMARA

VISTOS, relatados e discutidos estes autos em que se aprecia recurso de reconsideração interposto por Romildo Damasceno Soares contra o Acórdão 5953/2021-TCU-Segunda Câmara, por meio do qual o Tribunal julgou irregulares suas contas e aplicou-lhe multa,
ACORDAM os Ministros do Tribunal de Contas da União, reunidos em Sessão da Segunda Câmara, diante das razões expostas pelo Relator, em:
9.1. com fundamento nos arts. 32, inciso I, e 33, da Lei 8.443/1992, conhecer e dar provimento ao recurso de reconsideração, de forma a:
9.1.1. tornar insubsistente o item 9.2 do Acórdão 5953/2021-TCU-Segunda Câmara;
9.1.2. julgar regulares as contas de Romildo Damasceno Soares, com fundamento nos arts. 1º, inc. I, 16, inc. I, e 17 da Lei 8.443/1992, dando-lhe quitação plena;
9.2. remeter cópia deste acórdão ao recorrente e à Procuradoria da República no Maranhão.

Recurso de reconsideração interposto por ex-Prefeito de Tutóia/MA contra decisão que julgou irregulares suas contas e aplicou-lhe multa.

Segunda Câmara

Município de Tutóia/MA; Fundo Nacional de Desenvolvimento da Educação.

3. Recorrente: Romildo Damasceno Soares (XXX.882.543-XX).

13.1. Ministros presentes: Augusto Nardes (na Presidência), Aroldo Cedraz, Bruno Dantas (Relator) e Antonio Anastasia.
13.2. Ministro-Substituto presente: Marcos Bemquerer Costa.

BRUNO DANTAS

Ministro-Substituto André Luís de Carvalho.

Cuidam os autos de recurso de reconsideração interposto por Romildo Damasceno Soares (peça 71) contra o Acórdão 5953/2021-TCU-Segunda Câmara, que apresentou o seguinte teor (grifos acrescidos) :
"9.1. declarar a revelia de Raimundo Nonato Abraão Baquil e de Romildo Damasceno Soares, nos termos do art. 12, § 3º, da Lei 8.443, de 1992;
9.2. julgar irregulares as contas de Romildo Damasceno Soares, nos termos dos arts. 1º, I, 16, III, 'a', 19, parágrafo único, e 23, III, da Lei 8.443, de 1992, para, assim, lhe aplicar a multa prevista no art. 58, II, da Lei 8.443, de 1992, sob o valor de R$ 10.000 (dez mil reais) , fixando-lhe o prazo de 15 (quinze) dias, contados da notificação, para que comprove, perante o Tribunal, nos termos do art. 214, III, 'a', do RITCU, o recolhimento da dívida em favor do Tesouro Nacional, com a devida atualização monetária, na forma da legislação em vigor:
9.3. julgar irregulares as contas de Raimundo Nonato Abraão Baquil, nos termos dos arts. 16, III, alíneas 'b' e 'c', e 19, caput, da Lei 8.443, de 1992, para condená-lo ao pagamento do correspondente débito, com a atualização monetária e os juros de mora calculados desde as datas informadas até o efetivo recolhimento, fixando-lhe o prazo de 15 (quinze) dias, contados da notificação, para que comprove perante o Tribunal, nos termos do art. 214, III, 'a', do RITCU, o recolhimento da referida dívida em favor do Fundo Nacional de Desenvolvimento da Educação, na forma da legislação em vigor, sob as seguintes condições:
	Data da Ocorrência
	Valor Original (em R$) 

	23/9/2014
	183.825,00

	24/8/2015
	91.912,50

	31/12/2015
	91.912,50

	6/7/2016
	300.441,00

	8/9/2016
	244.545,00

9.4. aplicar em desfavor de Raimundo Nonato Abraão Baquil a multa prevista no art. 57 da Lei 8.443, de 1992, sob o valor de R$ 200.000,00 (duzentos mil reais) , fixando-lhe o prazo de 15 (quinze) dias, contados da notificação, para que comprove, perante o Tribunal, nos termos do art. 214, III, 'a', do RITCU, o recolhimento da referida dívida em favor do Tesouro Nacional, com a devida atualização monetária, na forma da legislação em vigor;
9.5. autorizar, caso requerido, nos termos do art. 26 da Lei 8.443, de 1992, e do art. 217 do RITCU, o parcelamento das dívidas fixadas por este Acórdão em até 36 (trinta e seis) parcelas mensais e sucessivas, com a devida atualização monetária e os correspondentes acréscimos legais, esclarecendo aos responsáveis que a falta de pagamento de qualquer parcela importará no vencimento antecipado do saldo devedor, nos termos do art. 217, § 2º, do RITCU, sem prejuízo das demais medidas legais;
9.6. autorizar, desde logo, a cobrança judicial das dívidas fixadas por este Acórdão, nos termos do art. 28, inciso II, da Lei 8.443, de 1992, com o eventual pedido cumulativo, se for o caso, de condenação por improbidade administrativa, diante do não atendimento à notificação; informando nesse ponto que, como a malsinada irregularidade configuraria, para além da omissão no dever de prestar contas, a eventual conduta dolosa no sentido de efetivamente assumir o risco de facilitar, permitir ou concorrer para que pessoa física ou jurídica privada incorpore ou utilize rendas, verbas ou valores integrantes do acervo patrimonial da administração pública, sem a observância das formalidades legais ou regulamentares aplicáveis, resultando no eventual ilícito doloso de improbidade administrativa causador do aludido prejuízo ao erário, nos termos, por exemplo, do art. 10, I e II, além do art. 11, VI, da Lei 8.429, de 1992, a eventual prescrição da ação de ressarcimento ao erário também não subsistiria, estando esse entendimento em plena consonância com a jurisprudência fixada pelo STF no bojo do RE 852.475-SP, com o trânsito em julgado a partir de 6/12/2019, diante da Tese de Repercussão Geral 897; e
9.7. enviar a cópia do presente Acórdão, com o Relatório e a Proposta de Deliberação, à Procuradoria da República no Estado do Maranhão, nos termos do art. 16, § 3º, da Lei 8.443, de 1992, para o ajuizamento das ações civis e penais cabíveis."
Admitido o processamento do recurso, porquanto preenchidos os requisitos previstos nos arts. 32, inciso I, e 33, da Lei 8.443/1992, conferi efeito suspensivo aos itens 9.2 e 9.6 do acórdão recorrido em relação ao recorrente (peça 79) .
Instruído o presente feito, faço reproduzir, com os ajustes que julgo pertinentes, o exame técnico e o encaminhamento oferecidos pela Secretaria de Recursos deste Tribunal (peça 87) , que contou com a anuência do corpo diretivo da unidade (peças 88-89) e do Ministério Público junto ao TCU (peça 90) :
"HISTÓRICO
2. Trata-se de tomada de contas especial instaurada pelo Fundo Nacional de Desenvolvimento da Educação (FNDE) em desfavor de Raimundo Nonato Abraão Baquil e de Romildo Damasceno Soares, como então prefeitos de Tutóia - MA (gestões: 1º/1/2013 a 31/12/2016 e 1º/1/2017 a 31/12/2020, respectivamente) , diante da omissão no dever de prestar contas dos recursos federais transferidos no valor de R$ 912.636,00 no âmbito do Projovem-Campo durante os exercícios de 2014 a 2016.
2.1. No âmbito deste Tribunal, promoveu-se a citação de Raimundo Nonato Abraão Baquil e a audiência de Romildo Damasceno Soares, como gestor-antecessor e gestor-sucessor (períodos: de 1º/1/2013 a 31/12/2016 e de 1º/1/2017 a 31/12/2020, respectivamente) .
2.2. Os responsáveis não apresentaram as suas defesas, nem efetuaram o recolhimento do débito em favor do FNDE, passando à condição de revéis perante o TCU, nos termos do art. 12, § 3º, da Lei 8.443, de 1992.
2.3. A unidade técnica deste Tribunal propôs a irregularidade das contas de Raimundo Nonato Abraão Baquil para condená-lo ao pagamento do correspondente débito, além de lhe aplicar a multa prevista no artigo 57 da Lei 8443/1992, sem prejuízo da irregularidade das contas de Romildo Damasceno Soares para lhe aplicar a multa prevista no artigo 58, inciso I, da Lei 8.443/1992, tendo o MPTCU anuído à proposta.
2.4. A proposta foi acolhida por este Tribunal, redundando na prolação do acórdão recorrido.
ADMISSIBILIDADE
3. O exame preliminar de admissibilidade à peça 72 concluiu por conhecer do recurso, suspendendo-se o efeito dos itens 9.2 e 9.6 do acórdão recorrido, entendimento adotado pelo relator ad quem em despacho à peça 79.
MÉRITO
4. Constitui objeto do recurso examinar as seguintes questões:
a) se houve cerceamento de defesa decorrente da falta de notificação do recorrente a respeito da data do julgamento do processo (item 5) ;
b) se resta comprovado que o recorrente adotou medidas legais para resguardo do erário (item 6) ;
c) se é devida a inclusão do recorrente como responsável no processo (item 7) .
5. Cerceamento de defesa por falta de notificação sobre a data da sessão de julgamento
5.1. O recorrente alega cerceamento de defesa por não ter sido ele notificado sobre a data da sessão de julgamento do processo. Nesse sentido, aduz que:
a) o artigo 31 Lei Orgânica deste Tribunal ['Em todas as etapas do processo de julgamento de contas será assegurado ao responsável ou interessado ampla defesa] afirma que em todas as fases de julgamento nos processos de apuração de contas é assegurado ao interessado a ampla defesa e o contraditório; (peça 71, p. 2) 
b) por uma interpretação lógico-sistemática, conclui-se que é necessária a notificação do interessado para todos os atos a serem praticados no processo de prestação de contas, devendo a ele ser garantido o direito à ampla defesa e ao contraditório; entre esses atos está o julgamento do processo, em que o responsável poderia ter requerido sustentação oral para efetivação da defesa; (peça 71, p. 3) 
c) in casu, o recorrente não foi notificado para apresentação de defesa, nem tampouco para a sessão de julgamento do processo, de modo que em momento algum tomou conhecimento da tomada de contas especial, visto que tais notificações foram recebidas por pessoas alheias ao recorrente; desse modo, o ora recorrente não pôde exercer o seu direito à ampla defesa e ao contraditório na sessão de julgamento realizada; (peça 71, p. 3) 
d) assim, deve ser declarada a nulidade da decisão recorrida, por não ter havido notificação do recorrente, nem para a apresentação de defesa, nem da data da realização da sessão plenária, o que era necessário para a efetivação de sua defesa, inclusive por via de sustentação oral. (peça 71, p. 4) 
Análise
5.2. Segundo entendimento deste Tribunal, 'não há prejuízo ao exercício do contraditório e da ampla defesa em razão da ausência de oportunidade de defesa na fase interna de tomada de contas especial, pois nessa etapa, em que se coletam evidências para fins de apuração dos fatos e das responsabilidades, não há uma relação processual constituída. A garantia ao direito de defesa ocorre na fase externa, com o chamamento do responsável aos autos, a partir da sua citação válida' (Acórdão 9091/2021-TCU-Primeira Câmara, relator: Bruno Dantas) .
5.3. Nesse sentido, e conforme registrado no relatório que acompanha a decisão recorrida, o recorrente foi notificado em duas oportunidades por este Tribunal (peça 58, p. 3) : 
	Expediente
	Destinatário
	Endereço
	Fonte do endereço
	Aviso de Recebimento
	Nome do Recebedor

	Ofício 6462/2020-TCU/Seproc, de 2/3/2020 (peça 33) 
	Romildo Damasceno Soares
	Rua São José - PX SR Agostinho - Centro Zona Urbana 65.580-000 - Tutóia - MA
	Secretaria da Receita Federal (peça 32) 
	Recebido em 13/4/2020 (peça 37) 
	Maria do Socorro P. Aquino

	Ofício 6463/2020-TCU/Seproc, de 2/3/2020 (peça 34) 
	Romildo Damasceno Soares
	Rua Mag de Almeida, 857 - Barra 65.580-000 - Tutóia - MA
	Tribunal Superior Eleitoral
	Recebido em data não consignada (peça 37) 
	Wellington Pereira da Silva

5.4. Ambas as notificações são válidas, porquanto 'para a validade da citação, não é necessário que a comunicação processual seja pessoalmente entregue ao destinatário, bastando que o ofício com o aviso de recebimento dos Correios (AR) seja recebido no endereço do responsável, obtido em fonte de dados oficial, a exemplo da base da Receita Federal' (Acórdão 11696/2021-TCU-Segunda Câmara, relator Ministro Substituto Marcos Bemquerer; Acórdão 680/2020-TCU-Plenário, relator Ministro Vital do Rêgo) .
5.5. Ainda assim, 'por prudência, afastando ensanchas para invocação de nulidades processuais, a unidade técnica, por meio do despacho de peça 43, promoveu novo chamamento em audiência de Romildo Damasceno Soares, Prefeito Municipal de Tutóia na gestão 2017-2020, desta feita endereçando o expediente à sede da Prefeitura Municipal de Tutóia (MA) ' (peça 58, p. 4, item 11) . Desse modo, 'efetuada a comunicação por meio do Ofício 57406/2020-TCU/Seproc, de 15/10/2020 (peça 47) , dirigido à sede do Executivo Municipal, cadastrado na base de dados da Secretaria da Receita Federal (peça 46) , foi o expediente recebido em 5/11/2020, por meio de agente devidamente identificado (peça 48) ' (peça 58, p. 4, item 12) 
5.6. Portanto, o recorrente foi notificado três vezes por este Tribunal, sem que isso o tenha motivado a apresentar defesa.
5.7. Em vez disso, alega que deveria ter sido notificado da data de julgamento do processo, para que eventualmente apresentasse sustentação oral. Contudo, 'é desnecessária a intimação pessoal acerca da data da sessão em que o processo será julgado, sendo suficiente a publicação da pauta de julgamentos no Portal do TCU e no Caderno de Deliberações do BTCU (Diário Eletrônico) ' (Acórdão 78/2021-TCU-Plenário, relator Ministro Jorge Oliveira; Acórdão 1432/2020-TCU-Segunda Câmara, relator Ministro Augusto Nardes) . Ademais, 'a ausência de notificação pessoal do responsável acerca da data de apreciação do seu processo no TCU não implica cerceamento de defesa, haja vista que a publicação da pauta de julgamento no Diário Oficial da União confere publicidade ao ato processual e permite a participação dos interessados na sessão' (Acórdão 2271/2019-TCU-Primeira Câmara, relator Ministro-Substituto Augusto Sherman) .
5.8. Ante o exposto, deve-se rejeitar a preliminar de cerceamento de defesa.
6. Da adoção das medidas legais de resguardo ao erário pelo recorrente
6.1. O recorrente alega haver adotado medidas legais para resguardo do erário, aduzindo nesse sentido que:
a) a cidade de Tutóia/MA tomou todas as medidas necessárias para que o prefeito antecessor fosse responsabilizado (peça 71, p. 5) ;
b) o recorrente, já no início de sua gestão, determinou que sua assessoria jurídica adotasse todas as medidas legais para resguardar o erário, tendo em vista a deficiente transição de governo (peça 71, p. 5) ;
c) quanto aos recursos do Programa Projovem Campo recebidos durante os exercícios financeiros de 2014 a 2016, constatou-se que não foram deixados quaisquer documentos relativos ao referido programa, razão pela qual o recorrente interpôs representações cíveis e criminais em face do prefeito antecessor junto ao Ministério Público Federal; em razão dessas representações tramitam procedimentos em face do prefeito antecessor, por verbas percebidas pelo município de Tutóia, oriundos do FNDE (peça 71, p. 5) ;
d) assim, demonstra-se que não houve qualquer omissão por parte do recorrente, que adotou todas as medidas necessárias para resguardar o patrimônio público, conforme se observa das ações penais e cíveis que foram ajuizadas pelo Ministério Público Federal em face do prefeito antecessor, todas oriundas de representações formuladas pelo recorrente (peça 71, p. 5-6) ;
e) o próprio FNDE, órgão que instaurou a tomada de contas especial, por diversas vezes reconheceu que a recorrente não possui qualquer corresponsabilidade pelos danos apurados no processo de TCE; o próprio acordão deixa claro que o mesmo não geriu qualquer valor em sua gestão, o que afasta qualquer responsabilidade do recorrente (peça 71, p. 6) ;
f) no caso em exame, não há que se falar em corresponsabilidade, visto que, não obstante o prazo para prestação de contas ter se encerrado durante o período de gestão do ora recorrente, foram adotadas as medidas legais de resguardo ao erário, ações/representações protocoladas pela Fazenda Pública de Tutóia em face do prefeito antecessor (peça 71, p. 6-7) .
Análise
6.2. O recorrente alega que o órgão concedente reconheceu a ausência de responsabilidade pelos danos apurados. No entanto, ao contrário do alegado, isso não significa ausência de responsabilidade, tendo em vista que, uma vez que o prazo para apresentar a prestação de contas recaiu na gestão do ora recorrente, foi ele responsabilizado pela omissão no dever de prestar contas, com consequente irregularidade das contas e multa fundada no artigo 58, inciso II, da Lei 8.443/1992.
6.3. Conforme registrado na proposta de deliberação que fundamenta a decisão recorrida, a responsabilização do ora recorrente se deu 'pelo não cumprimento do prazo estipulado para a apresentação da prestação de contas do Projovem-Campo, já que o respectivo prazo teria findado durante a sua gestão, em 8/2/2018, e essa irregularidade configuraria, desse modo, a formal omissão no dever de prestar contas, com a grave ofensa à norma legal orçamentário-financeira e, entre outros, aos princípios administrativos da prestação de contas e da transparência, não devendo o [ora recorrente] ser responsabilizado, todavia, pelo aludido débito diante da ausência de efetiva gerência sobre os recursos federais repassados pelo FNDE' (peça 57, p. 1, item 8) .
6.4. O recorrente alega que não foram deixados quaisquer documentos relativos ao Programa Projovem-Campo referentes aos exercícios de 2014 a 2016, e por isso no início da sua gestão determinou que a sua assessoria jurídica adotasse todas as medidas legais para resguardar o erário, tendo inclusive interposto representações cíveis e criminais em face do prefeito antecessor junto ao Ministério Público Federal.
6.5. De fato, à peça 80 constam ação civil pública ajuizada em desfavor do prefeito antecessor (p. 2-21) , representação criminal contra o prefeito antecessor (p. 38-41) e instauração de processo administrativo pela Procuradoria Geral do Município (p. 42-47) , todos relativos a irregularidades do programa Projovem.
6.6. Assim, uma vez comprovada a adoção das medidas legais e administrativas para resguardo do patrimônio público e aplicando-se a Súmula-TCU 230, deve-se acolher a alegação, para efeito de julgar as contas do recorrente regulares e afastar a multa a ele aplicada.
7. Inclusão indevida do recorrente na tomada de contas especial
7.1. O recorrente alega ser indevida sua inclusão nessa tomada de contas especial. Nesse sentido, aduz que:
a) em nenhum momento tomou conhecimento dos ofícios mencionados no curso processual; as notificações/ofícios ora encaminhados não foram recebidos por nenhum membro do gabinete do Prefeito de Tutóia, ou mesmo por servidor do protocolo do gabinete do Prefeito de Tutóia/MA (peça 71, p. 7) ;
b) no entanto, o recorrente tomou as medidas de responsabilização do ex-gestor, mesmo sem ter conhecimento dos referidos ofícios, e, acaso tivesse o devido conhecimento, teria trazido aos autos documentação, a fim de afastar sua responsabilidade quanto à prestação de contas, visto que não geriu, tampouco teve acesso a documentação para a prestação de contas (peça 71, p. 7) ;
c) a inclusão do ora recorrente na presente tomada de contas especial é totalmente indevida, haja vista que o dever de comprovar a boa e regular aplicação dos recursos recebidos do FNDE Projovem é de quem o recebeu e as ordenou despesas, ou seja, o prefeito antecessor (peça 71, p. 8) ;
d) não cabia ao recorrente prestar contas sobre verbas repassadas durante exercício financeiro no qual não era a responsável legal pela prestação de contas; e ainda que assim quisesse, o recorrente sequer tinha conhecimento ou documentação hábil para o fazer, tendo em vista a deficiente transição de governo (peça 71, p. 8) ;
e) ainda assim, o recorrente adotou todas as medidas judiciais necessárias para resguardar o patrimônio público, bem como apresentou representações cíveis e criminais que resultaram em diversas ações de responsabilização contra o prefeito antecessor (peça 71, p. 8) ;
f) deve-se aplicar o enunciado da Súmula-TCU 230, que isenta a corresponsabilidade entre o gestor sucessor e o gestor antecessor, em casos nos quais sejam adotadas pelo gestor posterior medidas cabíveis para o resguardo do erário público (peça 71, p. 8) ;
g) o recorrente não pode ser considerado corresponsável pelo dano causado ao erário em decorrência da ausência de prestação de contas (peça 71, p. 9) ;
h) o presente acórdão segue caminho frontalmente oposto ao entendimento sumulado deste Tribunal (Súmula 230) , afinal, nota-se que a recorrente, em decorrência da impossibilidade de apresentar as contas da gestora anterior, adotou as medidas cabíveis para reparação do erário, isentando-se, assim, de qualquer corresponsabilidade em decorrência da ausência de prestação de contas pelo gestor anterior (peça 71, p. 9) ;
i) assim, o recorrente requer a exclusão da sua responsabilidade, tendo em vista que não recebeu as verbas referentes ao programa Projovem Campo do FNDE e não foi omisso, pois tomou as medidas cabíveis e necessárias, demandando o prefeito antecessor judicialmente, visando resguardar o patrimônio público, nos termos da Súmula-TCU 230 (peça 71, p. 11) .
Análise
7.2. O recorrente alega que sua inclusão na presente tomada de contas especial seria indevida porque não tinha o dever de comprovar a boa e regular aplicação dos recursos. Além disso, alega que não tomou conhecimento nem da notificação promovida pelo FNDE em 2018 (peças 8 e 9) , nem de qualquer das três notificações que lhe foram encaminhadas por este Tribunal, mas que mesmo assim adotou medidas tendentes a resguardar o erário e que se tivesse tido conhecimento das notificações teria trazido aos autos a documentação correspondente.
7.3. A alegação do recorrente de que não tomou ciência nem da notificação do FNDE, nem das três notificações promovidas por este Tribunal é por si só inverossímil. Mas ainda que acolhida, tem-se que 'são válidas as comunicações processuais entregues, mediante carta registrada com aviso de recebimento, no endereço profissional do responsável, não havendo necessidade de que o recebimento seja feito por ele próprio' (Acórdão 4748/2021-TCU-Primeira Câmara, relator Ministro Vital do Rêgo) . Além disso, 'a entrega da comunicação processual mediante carta registrada com AR no endereço do destinatário faz surgir a presunção de sua imediata cientificação' (Acórdão 1426/2019-TCU-Plenário, relator Ministro Aroldo Cedraz) . Ademais, 'o responsável não pode arguir nulidade de comunicação processual por desatualização de endereço constante na base da Receita Federal, pois cabe a ele manter atualizada a informação sobre seu domicílio nessa base de dados oficial, não se admitindo no ordenamento jurídico brasileiro a arguição de nulidade por quem lhe deu causa (art. 276 do CPC) ' (Acórdão 2489/2020-TCU-Plenário, relatora Ministra Ana Arraes; Acórdão 9805/2019-TCU-Primeira Câmara, relator Ministro-Substituto Marcos Bemquerer) . Portanto, não obstante a alegação do recorrente de que não tomou ciência das notificações, reafirme-se que são elas processualmente válidas.
7.4. No mérito, embora o recorrente alegue que não pode ser considerado corresponsável pelo dano ao erário, observa-se que a ele não foi imputado débito, mas somente multa decorrente da omissão no dever de prestar contas e que a responsabilidade pelo débito recaiu sobre o prefeito antecessor, a quem cabia comprovar a devida utilização dos recursos.
7.5. O recorrente alega ainda que deveria ser aplicado ao caso vertente a Súmula-TCU 230, quando os termos dessa súmula foram integralmente observados. Ela estabelece que 'compete ao prefeito sucessor [no caso, o ora recorrente] apresentar a prestação de contas referente aos recursos federais recebidos por seu antecessor, quando este não o tiver feito [o que é o caso] e o prazo para adimplemento dessa obrigação vencer ou estiver vencido no período de gestão do próprio mandatário sucessor [o que é o caso], ou, na impossibilidade de fazê-lo, adotar as medidas legais visando ao resguardo do patrimônio público [o que foi comprovado pelo recorrente].
7.6. Como o responsável adotou as medidas legais em face do prefeito antecessor (vide itens 6.5 e 6.6 desta instrução) , deve-se dar provimento ao presente recurso de reconsideração.
ANÁLISE DA PRESCRIÇÃO
8. No tocante à prescrição da pretensão punitiva, tem-se de plano sua não ocorrência, tendo em vista que o prazo para prestar contas encerrou-se em 8/2/2018, a autorização para realização da audiência data de 18/2/2020 (peça 30) , o recorrente foi validamente notificado 13/4/2020 (peça 58, p. 3, item 7, segunda linha) e o acórdão condenatório foi prolatado em 13/4/2021. Assim, tanto pelo ângulo da prescrição decenal (Acórdão 1441/2016-TCU-Plenário) , quanto pelo da prescrição quinquenal (Lei 9.873/1999) , conclui-se não ter havido prescrição.
CONCLUSÃO
9. Da análise, conclui-se que:
a) o ora recorrente foi por três vezes notificado validamente por este Tribunal, sem que isso o tenha motivado a apresentar defesa; além disso, a falta de intimação pessoal do responsável da data da sessão de julgamento do processo não constitui cerceamento de defesa, porque a publicação da pauta de julgamento no Diário Oficial da União confere publicidade ao ato processual e permite a participação dos interessados na sessão (item 5) ;
b) o recorrente apresenta documentação que comprova a adoção de medidas legais e administrativas pertinentes ao resguardo do erário (item 6) ;
c) foi devida a inclusão do ora recorrente no processo, porquanto as notificações promovidas por este Tribunal são válidas e, no mérito, cabia ao recorrente, na condição de prefeito sucessor, apresentar prestação de contas ou, na impossibilidade de fazê-lo, adotar as medidas legais para resguardar o patrimônio público, medidas cuja adoção logrou comprovar (item 7) .
9.1. Ante essas conclusões, deve-se dar provimento ao recurso, para efeito de julgar as contas do recorrente regulares e afastar a multa a ele aplicada.
PROPOSTA DE ENCAMINHAMENTO
10. Ante o exposto, submete-se o assunto à consideração superior, propondo-se, com fundamento nos artigos 32, inciso I, e 33, da Lei 8.443/1992:
a) conhecer do recurso e, no mérito, dar-lhe provimento, para efeito de julgar as contas do recorrente regulares e afastar a multa a ele aplicada;
b) dar ciência da decisão ao recorrente e demais interessados."
	É o relatório.

Cauê Ávila Aragão (12.139/OAB-MA) e outros, representando Romildo Damasceno Soares.

Procurador Marinus Eduardo De Vries Marsico.

TOMADA DE CONTAS ESPECIAL. FUNDO NACIONAL DE DESENVOLVIMENTO DA EDUCAÇÃO (FNDE). PROGRAMA PROJOVEM-CAMPO. EXERCÍCIOS DE 2014 A 2016. OMISSÃO NO DEVER DE PRESTAR CONTAS. CITAÇÃO. AUDIÊNCIA. REVELIA. CONTAS IRREGULARES. DÉBITO E MULTA PARA O GESTOR ANTECESSOR. MULTA PARA O PREFEITO SUCESSOR. RECURSO DE RECONSIDERAÇÃO. ARGUMENTOS SUFICIENTES PARA REFORMA DO JULGADO. CONHECIMENTO E PROVIMENTO.

TOMADA DE CONTAS ESPECIAL (TCE)

Secretaria de Recursos (Serur); Secretaria de Controle Externo de Tomada de Contas Especial (SecexTCE).

Em julgamento, recurso de reconsideração interposto por Romildo Damasceno Soares contra o Acórdão 5953/2021-TCU-Segunda Câmara, por meio do qual o Tribunal julgou irregulares suas contas e aplicou-lhe multa, em razão da omissão no dever de prestar contas dos recursos transferidos pelo Fundo Nacional de Desenvolvimento da Educação (FNDE) ao Município de Tutóia/MA no âmbito do Programa Projovem-Campo nos exercícios de 2014 e 2016.
Quando da fase de instrução processual prévia à decisão recorrida, o responsável não respondeu ao chamado em audiência do Tribunal, tendo permanecido silente, razão por que foi considerado revel.
Registro que, no caso concreto, o recorrente não geriu os recursos do ajuste, e por isso o débito foi imputado exclusivamente ao Prefeito antecessor. Ao sucessor, no entanto, foi aplicada multa em razão da omissão no dever de prestar contas, caracterizada pelo não cumprimento do prazo estipulado para a apresentação da prestação de contas dos recursos, cujo prazo final recaiu em seu mandato e estava sob sua responsabilidade.
Nesta oportunidade, o recorrente alega, em síntese, que: a) houve cerceamento de defesa decorrente da falta de sua regular notificação nos autos; b) adotou as devidas medidas para resguardo do erário; e c) foi indevidamente incluído como responsável nos autos.
Após examinar as razões recursais, a Secretaria de Recursos entendeu que: a) não houve cerceamento de defesa, pois a notificação do responsável foi regular; b) o responsável adotou as devidas medidas para resguardo do erário; e c) o recorrente deve ter suas contas julgadas regulares, com afastamento da multa anteriormente aplicada. Assim, concluiu que foram trazidos elementos suficientes para alterar a deliberação recorrida, razão pela qual, com a concordância do Ministério Público junto ao TCU, propõe o conhecimento e o provimento do apelo recursal.
Preliminarmente, ratifico o despacho exarado no sentido de que o presente recurso merece ser conhecido, porquanto preenche os requisitos de admissibilidade previstos nos arts. 32, inciso I, e 33, da Lei 8.443/1992.
Quanto ao mérito, concordo com a análise empreendida pela secretaria especializada, transcrita no relatório precedente, razão pela qual incorporo seus fundamentos às minhas razões de decidir, sem prejuízo das seguintes considerações.
Não há que se falar em cerceamento da ampla defesa do recorrente, visto que foi regularmente citado em três oportunidades e mesmo assim optou por permanecer silente perante esta Corte.
No que tange ao cerne da questão, a irregularidade da omissão no dever de prestar contas imputada ao recorrente, bem se sabe que a responsabilidade pela comprovação da boa e regular aplicação dos recursos públicos não é apenas de quem geriu os recursos, mas pode também passar para o prefeito sucessor, caso o prazo de prestação de contas alcance sua gestão. Caso o sucessor enfrente dificuldades para obter os documentos do seu antecessor ou reaver o prejuízo, deve levar a situação ao conhecimento do Poder Judiciário por meio de ação própria. É nesse sentido a jurisprudência deste TCU, como se observa nos Acórdãos 21/2002, 3.357/2016 e 1838/2019, da Primeira Câmara; 115/2007 e 437/2008, da Segunda Câmara; e 1.322/2007, do Plenário.
Nesse contexto é o teor da redação da Súmula-TCU 230:
"Compete ao prefeito sucessor apresentar as contas referentes aos recursos federais recebidos por seu antecessor, quando este não o tiver feito ou, na impossibilidade de fazê-lo, adotar as medidas legais visando ao resguardo do patrimônio público com a instauração da competente Tomada de Contas Especial, sob pena de co-responsabilidade."
Nesse sentido, e em busca da verdade material a qual rege o procedimento administrativo, acompanho a conclusão da secretaria instrutora no sentido de que o recorrente logrou trazer aos autos elementos suficientes para atestar que adotou ações de resguardo do erário.
O ex-Prefeito demonstrou que, ao assumir o cargo, não foram deixados documentos, pela gestão anterior, que permitissem a apresentação da prestação de contas, razão por que acionou as devidas esferas cíveis e criminais em desfavor do Prefeito antecessor, demonstrando que não houve omissão de sua parte.
Feitas essas considerações, entendo que se deve conhecer e dar provimento ao presente recurso para alterar o Acórdão 5953/2021-TCU-Segunda Câmara no sentido de julgar regulares as contas de Romildo Damasceno Soares e afastar-lhe a multa cominada.
Ante o exposto, voto por que o Tribunal adote o Acórdão que ora submeto à deliberação deste Colegiado.
TCU, Sala das Sessões, em 5 de abril de 2022.
Ministro BRUNO DANTAS 
Relator